臺灣臺北地方法院民事判決　　　　　　　100年度訴字第765號
原　　　告　鄭東茂
訴訟代理人　謝協昌律師
被　　　告　鄭朝雄
訴訟代理人　曾朝誠律師
上列當事人間請求返還不動產所有權事件，本院於中華民國100
年7月12日言詞辯論終結，判決如下：
    主  文
原告之訴及假執行之聲請均駁回。
訴訟費用新臺幣貳萬貳仟肆佰捌拾元由原告負擔。
    事實及理由
一、原告起訴主張：緣原告與被告係兄弟，兩造於民國71年間曾
    分別出資新臺幣（下同）38萬元購買坐落臺北市○○區○○
    段2小段415地號土地及其上門牌號碼臺北市○○區○○路
    180巷54弄1號房屋（下稱系爭房地），應有部分各1/2，為
    登記方便，原告將系爭房地原告所有1/2所有權借名登記予
    被告名下，即系爭房地所有權全部登記於被告名下，雖系爭
    房地曾短暫由兩造之姨丈即訴外人賴如岸一家居住，惟賴如
    岸於使用2個餘即遷出，而由被告搬入居住迄今，期間原告
    未曾向被告請求租金。系爭房地中房屋部分於83年間業已由
    被告拆除重建。於95年間母親逝世後，原告請求被告移轉登
    記系爭房地之土地部分應有部分1/2予原告，被告竟以79年
    12月間借予原告而未約定利息之100萬元債務，要求原告返
    還5,000萬元，方移轉系爭土地所有權1/2予原告，是被告顯
    有拒絕返還系爭土地之意。兩造曾於99年10月9日經臺北市
    信義區六藝里里長協調，被告雖承認原告確有1/2土地所有
    權，卻仍以被告須將借款100萬元清償5,000萬元為由推托，
    原告不得已僅能訴請被告返還，因原告前已為終止兩造借名
    登記契約之意思表示，惟再以起訴狀繕本之送達為終止借名
    登記契約或信託契約關係之意思表示，進而類推適用民法第
    549條、第541條規定及信託法第63條規定請求被告返還本件
    系爭土地。並聲明：(一)確認坐落臺北市○○區○○段2小段
    415地號，地目為建，面積28平方公尺，權利範圍1/2土地所
    有權為原告所有。(二)被告應將坐落臺北市○○區○○段2小
    段415地號土地，地目為建，面積28平方公尺，權利範圍1/2
    之土地所有權移轉登記予原告所有。(三)願供擔保請准宣告假
    執行。
二、被告則以：被告否認兩造間就系爭房地有任何信託或借名登
    記契約關係存在，被告於71年間因資金不足購買系爭房地，
    於兩造之母親及原告之同意，各以25萬元資助被告購買系爭
    房地，斯時均未提及借名登記乙事。至79年間原告因購買不
    動產資金不足，向被告借款100萬元，嗣後兩造同意以原告
    71年間提供之25萬元與積欠被告之100萬元債務相抵，互不
    請求；詎99年9月間原告竟主張71年資助被告之25萬元為出
    資共同購買系爭房地並提起本訴，實屬無理，此自99年9月
    22日兩造於臺北市信義區六藝里里長辦公室協調，原告與兩
    造母親各交付25萬元資助被告購買系爭房地，且買受後係被
    告所有，非借名登記，否則系爭房地中之房屋於82年拆除重
    建，原告何以未主張任何權益？且被告交付100萬元予原告
    數年均未催討？顯見兩造間從未有借名登記之委任關係合意
    存在，應係原告因經濟發生困難，才為如此主張。退萬步言
    ，縱認兩造間存在借名登記之委任關係，惟因該委任關係因
    系爭房屋於82年間拆除即不復存在，迄至原告起訴已17年餘
    ，依民法第125條規定，原告之請求權業已消滅等語，資為
    抗辯。並聲明：(一)原告之訴及假執行之聲請均駁回。(二)如受
    不利判決，願供擔保請准宣告免為假執行。
三、得心證之理由：
    原告主張兩造係兄弟，被告於71年間購買系爭房地，因被告
    資金不足，而由原告及兩造母親提供被告各25萬元，購買系
    爭房地；被告並於79年間借款100萬元予原告購買不動產等
    情，為兩造所不爭執，惟原告主張系爭房地應有部分1/2 為
    其所有，而借名登記或信託於被告名下，今兩造之借名登記
    法律關係或信託法律關係已終止，則被告應將系爭土地應有
    部分1/2移轉登記予原告，而為被告所否認，並以上開情詞
    置辯，是本件之爭點厥為：兩造間就系爭房地有無借名或信
    託關係存在？如認有，則原告之請求權是否罹於時效？
  (一)按當事人主張有利於己之事實者，就其事實有舉證之責任。
    民事訴訟法第277條前段定有明文。是依民事訴訟如係由原
    告主張權利者，應先由原告負舉證之責，若原告先不能舉證
    ，以證實自己主張之事實為真實，則被告就其抗辯事實即令
    不能舉證，或其所舉證據尚有疵累，亦應駁回原告之請求。
    原告於其所主張之起訴原因，不能為相當之證明，而被告就
    其抗辯事實，已有相當之反證者，當然駁回原告之請求（最
    高法院17年上字第917號、20年上字第2466號判例意旨參照
    ）。次按稱借名登記者，謂當事人約定一方將自己之財產以
    他方名義登記，而仍由自己管理、使用、處分，他方允就該
    財產為出名登記之契約，其成立側重於借名者與出名者間之
    信任關係，及出名者與該登記有關之勞務給付，具有不屬於
    法律上所定其他契約種類之勞務給付契約性質，應與委任契
    約同視，倘其內容不違反強制、禁止規定或公序良俗者，當
    賦予無名契約之法律上效力，並依民法第529條規定，適用
    民法委任之相關規定。然按所謂信託，須委託人以成立信託
    之意思，與受託人訂定契約，並將財產權移轉或為其他處分
    予受託人，使受託人依信託本旨，為受益人之利益或為特定
    之目的，管理或處分信託財產之關係。信託，除法律另有規
    定外，應以契約或遺囑為之。信託法第1條、第2條規定甚明
    。故以契約成立之信託行為雖非法定要式行為，無以訂立書
    面契約為必要，惟仍須基於委託人與受託人之合意，方能成
    立。是借名登記與信託行為二者要件不同，前者係約定一方
    所有應經登記之財產以他方為登記名義人，而後者則指委託
    人授與受託人超過經濟目的之權利，但僅許可其於經濟目的
    範圍內行使權利之法律行為而言，因此本於借名契約類推適
    用民法上有關委任契約之相關規定而請求為土地所有權移轉
    登記與本於信託契約關係請求為不動產所有權移轉登記，在
    實體法上為兩種不同之請求權，在訴訟法上為兩種不同之訴
    訟標的，且彼此間無競合之可能。本件原告起訴同時主張因
    借名登記契約及信託契約終止後而請求返還信託物，容有齟
    齬；且先就原告主張兩造間就系爭房地應有部分1/2成立借
    名登記契約部分，本件被告除登記為系爭房地之所有人外，
    購入後尚居住使用系爭房地，並於82年或83年間將系爭房屋
    拆除重建之事實，已為兩造所不爭執，足見被告確曾為管理
    、使用及處分系爭房地之行為，已與上開借名登記契約之定
    義完全相悖。原告雖另以99年10月9日於臺北市信義區六藝
    里里長辦公室協調之錄音譯文主張被告已自承系爭房地應有
    部分1/2為原告所有，且系爭房地於購入初由兩造之姨父承
    租，而由兩造母親收取租金，顯見系爭房地非為被告單獨所
    有云云，惟查依兩造另於99年9月22日臺北市信義區六藝里
    里長辦公室協調之錄音及譯文，原告亦自承系爭房地買受之
    初衷即為被告買受（見本院卷第29頁、第34頁、第35頁），
    且原告亦自承係因其現有困難方對被告請求（見本院卷第35
    頁），顯見兩造於買受系爭房地之時並無成立借名登記法律
    關係之意，且原告據以主張被告自承之錄音譯文，因僅為截
    取其中一段，而無全部對話內容，且與被告所提錄音及譯文
    內容相左，則尚無得據原告所提譯文認兩造間有借名登記法
    律關係；又系爭房地買受初始係由訴外人使用而由兩造母親
    收取租金，此僅為系爭房地買受初始之使用、收益狀態，無
    從自此認定兩造間有借名登記法律關係。揆諸上開說明，原
    告主張兩造間存在借名登記法律關係，則應先由原告負舉證
    之責，惟原告就此未提出足茲證明兩造間存在借名登記法律
    關係，是原告主張洵與證據及事實未符，尚無可採。
  (二)信託法規定之信託契約，須受託人就信託財產承受權利人名
    義，且需對信託財產，依信託契約所定內容為積極管理或處
    分，並須基於委託人與受託人之合意，相互意思表示一致，
    其契約始為成立，並非將自己之財產，以他人名義登記時，
    當然即有信託關係存在。原告雖次以：兩造間就系爭房地應
    成立信託關係等情，惟亦為被告所否認。且信託契約之核心
    ，應在於信託目的及信託內容，經查，本件原告主張兩造應
    成立信託契約，惟原告並未表明信託目的及信託內容，且就
    系爭房地之使用自71年起均未曾表示意見或異議，甚且被告
    於82年或83年間拆除系爭房屋重新建造，亦未見原告表示異
    議或支付1/2之建造費用予被告，是難認原告此部分之主張
    為可採信。
四、綜上所述，本件原告所為之舉證，並無法證明兩造間就系爭
    房地存有借名登記或信託之法律關係。從而，原告主張終止
    兩造間借名登記或信託之法律關係，進而請求確認並請求被
    告應將系爭土地所有權1/2移轉登記予原告，為無理由，其
    假執行之聲請亦失所附麗，自應予以駁回。
五、本件事實已臻明確，兩造其餘之攻擊或防禦方法，及未經援
    用之證據，經本院斟酌後，認為與判決基礎之事實並無影響
    ，均不足以影響本裁判之結果，自無庸一一詳予論駁之必要
    ，併此敘明。
六、本件訴訟費用，確定如主文第2項所示之金額。
七、訴訟費用負擔之依據：民事訴訟法第78條。
中    華    民    國   100    年    7     月    26    日
                  民事第五庭    法  官  宣玉華
以上正本係照原本作成
如對本判決上訴，須於判決送達後20日內向本院提出上訴狀。如
委任律師提起上訴者，應一併繳納上訴審裁判費。
中    華    民    國   100    年    7     月    26    日
                                書記官  吳珊華